臺灣宜蘭地方法院民事判決
110年度婚字第34號
原      告  林茂榮  
被      告  陳美鳳  

特別代理人  林秀芳  
上列當事人間請求離婚事件，本院於中華民國110年8月4日言詞
辯論終結，判決如下：
    主  文
原告之訴駁回。
訴訟費用由原告負擔。
    事實及理由
一、程序方面：被告陳美鳳現處於失智狀態且行動不便，居住於
    養護院，無法為自主意思表達，顯無訴訟能力，有兩造之女
    林蓓茹之民事陳報補正狀及檢附之羅東聖母醫院診斷證明書
    在卷為證，而陳美鳳受監護宣告之案件現由本院以110年度
    監宣字第38號受理中，尚未確定，亦經本院依職權調閱該案
    無誤，是陳美鳳既未受監護宣告且無法定代理人可至法院進
    行相關調查程序，有為其選任特別代理人之必要，本院參酌
    兩造之女林秀芳詳知被告日常生活狀況，且亦表示同意擔任
    被告陳美鳳之特別代理人，有本院民國110年8月4日訊問筆
    錄在卷可考，本院當庭裁示選任林秀芳為被告之特別代理人
    ，林秀芳就本案有代理被告為一切訴訟行為之權，合先敘明
    。
二、原告林茂榮起訴主張：兩造為夫妻關係，於59年間結婚，婚
    後同住於宜蘭縣○○鎮○○路0段000巷00號，育有子女5人（原
    告準備狀誤載為4人），均已成年，原告原從事商船水手工
    作，80年間轉業到梨山種植水果，89年間921地震後失業返
    回住處，不久後遭驅逐，自此與配偶即被告陳美鳳無往來，
    因認雙方長久以來並無往來已逾20年，亦無任何感情存在，
    無由繼續婚姻生活，爰依民法第1052條第1項第5款規定請求
    裁判離婚等語。並聲明：准原告與被告離婚。
三、被告之特別代理人則以：不同意離婚，是原告遺棄被告，請
    求駁回原告之訴，訴訟費用由原告負擔等語抗辯。
四、得心證之理由：
　㈠辯論主義與舉證責任於家事人事事件之適用及緩和：基於私
    法自治原則下之辯論主義，當事人負主張責任及證據提出之
    責任，而家事事件中之離婚事件，屬當事人得處分之事件，
    原則上相關事實及證據應由當事人主張及提出，當事人如未
    予提出，法院本不得予以調查；然基於家事事件當中之人事
    事件，往往具一定程度之公益色彩，如婚姻存在與否、離婚
    與否，除當事人自身權益外，往往亦涉及其他人之身份、法
    律關係，從而於此類事件中，對於辯論主義之適用，應為一
    定程度之緩和，亦即法院於個案之審理時，如認有公益維護
    之必要時，應得例外依職權調查證據，以求平衡兼顧家事事
    件中法院於個案中所發現，須保障之其他公益。然辯論主義
    既係基於私法自治原則所生，則法院縱認有必要依職權調查
    證據，基於保障當事人受憲法上訴訟權保障所生之程序主體
    權，避免造成突襲性裁判，自當賦予當事人就法院依職權調
    查之證據表示意見之機會。是故，家事事件法第10條第1項
    即規定：「法院審理家事事件認有必要時，得斟酌當事人所
    未提出之事實，並依職權調查證據。但法律別有規定者，不
    在此限」，即係基於後述婚姻家庭制度之保護，而於家事事
    件中，就辯論主義予以緩和，亦即法院於必要時得依職權調
    查證據，但依同條第3項之規定，應使當事人有表示意見之
    機會。又當事人主張有利於己之事實者，就其事實有舉證之
    責任，民事訴訟法第277條前段定有明文，從而在離婚事件
    中，請求離婚之一方對於婚姻破綻之事實，原則上自應依其
    所為婚姻破綻之主張負舉證之責任，其就當事人間爭執之主
    張事實如未能提出證據，依訴訟法上舉證責任之規範，自應
    由其受不利益之判決。
　㈡裁判離婚之事由：婚姻關係事件如無法經由自主之解決，為
    平衡個人自由與婚姻家庭制度之保護，憲法以基本權之限制
    條款即憲法第23條，授權立法者以透過立法裁量之方式解決
    。其中就第1052條第1項第5款之所謂「惡意遺棄」，依我國
    實務之闡釋，係指夫或妻無正當理由，不盡同居義務或支付
    家庭生活費之義務而言，而夫妻互負同居義務，一方無正當
    事由，而與他方別居，固屬違背同居義務，惟民法第1052條
    第1項第5款所謂惡意遺棄他方，不僅需有違背同居義務之客
    觀事實，並需有拒絕同居之主觀情事始為相當。
　㈢經查：
　　⒈兩造現婚姻關係尚存續中，有原告提出之戶籍謄本在卷可
      稽，堪認此部分主張為真實。
　　⒉原告主張兩造之婚姻關係，被告有民法第1052條第1項第5款有惡意遺棄且狀態在持續中等情，依民事訴訟法第277條前段規定及前揭舉證責任分配法則，自應由原告先就該有利於己之事實負舉證之責，然原告就其主張並未提出任何證據以實其說，而兩造之女林蓓茹則到庭證稱：對兩造相處情形清楚，伊有5個兄弟姊妹，都是兩造所生，兩造感情剛開始很好，大約89年間，原告在外面有女人，那個女人有來過家裡跟被告道歉，但原告還是跟她在一起。原告雖然有跑船有賺錢，但後來下船後所做的生意都失敗，背了一屁股債，小孩都是被告獨力扶養長大，生活費也都是被告賺錢支付。因為原告跟外遇對象在一起，被告心情很難過，加上94年間中風心情走不出來，最後就請原告離開，原告就搬去跟那個女的住，原告搬走後對家裡不聞不問，也沒有照顧被告跟5個小孩，原告離家後就沒有再去探視被告，伊認為應該不是被告遺棄原告，而是原告遺棄被告。原告外遇的對象是伊妹妹林靜宜的婆婆，原告的地址還在伊妹妹婆婆那裡，妹妹的婚姻還是繼續維持，她知道原告跟她婆婆繼續維持外遇的關係也很為難，家中5個小孩及親戚也都知道這件事等語明確；復據兩造之5名子女林靜玫、林蓓茹、林秀芳、林靜宜、林筠翔共同陳報之自訴書略以：原告於90年間開始外遇，之後被告中風生病，原告未盡照顧責任，每天早出晚歸，使得被告每天鬱鬱寡歡，所以請原告搬出去，才不影響被告的病情，原告搬出去後從未探視生病妻子和小孩，從沒連絡，原告的外遇對象是原告女兒林靜宜的婆婆，目前原告也和外遇對象同居。原告本來在跑船，後來下船後作了很多生意都失敗，欠了一屁股債，都是5個小孩和被告分期還款等語，並提出原告與外遇對象出遊照片附卷為證，5名子女與兩造均為至親，應無為偏袒被告而故為虛偽證詞之虞，且5名子女指稱原告外遇對象為姻親長輩，若非屬實，豈有共同異口同聲指證，毀損原告名聲且破壞親屬間感情之理，其等所為陳述，應堪以採信，原告空言泛稱並無外遇及證人所述不實，並不足採，況被告雖於94年間要求原告離家，其起因係原告90年間即外遇在先，且原告並無不得返家之顯著困難，亦非全然無法與被告聯絡，兩造尚有共同子女及雙方親屬，若原告有意願，自得透過兩造子女或親戚與被告重修舊好，卻仍任由兩造分居長達10餘年，故兩造雖有違背同居義務之客觀事實，但難謂被告有惡意遺棄原告之主觀意思及積極作為，則被告顯非無正當理由而不盡夫妻同居之義務，自難認被告有何惡意遺棄原告之事實。此外，原告於本院最後詢問有無其他主張或證據提出及補充意見時，仍稱沒有云云，並無其它事實主張及舉證證明被告拒絕與原告同居之主、客觀事實，揆諸前揭說明，原告依民法第1052條第1項第5款之規定請求判決離婚，並無理由。
　㈣綜上，裁判離婚制度限於法定事由且於訴訟上需為舉證證明
    ，如於訴訟過程中無法適時證明婚姻破綻事實存在且係可歸
    責於對造，依法即應駁回其訴。從而，原告訴訟上之主張及
    舉證容有未足，本件原告以被告惡意遺棄原告在繼續狀態中
    為由訴請離婚，核無理由，應予駁回。
五、訴訟費用負擔之依據：家事事件法第51條，民事訴訟法第78
    條。
中　　華　　民　　國　　110 　年　　8 　　月　　26　　日
                                   家事法庭   法  官    陳世博
以上正本係照原本作成。
如對本判決上訴，須於判決送達後20日之不變期間內，向本院提
出上訴狀。如委任律師提起上訴者，應一併繳納上訴審裁判費。
中　　華　　民　　國　　110 　年　　8 　　月　　26　　日
                          書記官  曾至萱